【裁判字號】    90,台上,7129
【裁判日期】    901122
【裁判案由】    貪污
【裁判全文】
最高法院刑事判決                                九十年度台上字第七一二九號
    上  訴  人  乙○○
    選任辯護人  張豐守律師
    上  訴人    甲○○
    選任辯護人  蕭顯榮律師
                莊柏林律師
右上訴人等因貪污案件，不服台灣高等法院台中分院中華民國九十年七月三十一日第
二審更審判決（八十九年度上更(二)字第三二三號，起訴案號：台灣台中地方法院檢察
署八十五年度偵字第一六八六○、二○六六三號），提起上訴，本院判決如左：
    主  文
原判決撤銷，發回台灣高等法院台中分院。
    理  由
本件原判決認定上訴人乙○○係台中縣大里市市長，主掌大里市之市政業務；上訴人
甲○○為該市公所工務課課長，負責督導都市計畫、公共工程等業務之執行，均為依
據法令從事公務之人員。彼二人明知台中縣大里市○○段七號土地（即「市一」用地
），係台灣省政府所有，台中縣政府為管理機關，未完成撥用手續，僅將該土地交由
大里市公所看管維護，大里市公所並無權出租該土地。惟該市內新里里長林清池欲在
該土地上設置黃昏市場、夜市攤販出租圖利，遂於民國八十三年十月間透過市民代表
潘清江等人向市長乙○○爭取該土地之承租權，上訴人等為圖利林清池，使其承租該
地後，經營攤販市場，再行轉租圖利，竟基於共同之犯意聯絡及行為分擔，由上訴人
等將該「市一」用地出租提案及辦理出租招標事宜，交由不知情之建設課課員洪志朋
辦理。並在八十三年十一月十七日向大里市市民代表會提出該議案，會議中雖有市民
代表張秀貞、吳昌明等質疑市公所無權出租該縣有土地，上訴人等仍向市民代表保證
處分前述縣有土地合法性絕無問題。代表會遂通過該提案，同意大里市公所將「市一
」用地出租。經洪志朋以公告地價之百分之五計算三年租金新台幣（下同）二百五十
五萬元訂定出租底價，再由林清池找同賴春逢、傅樹能等人事先談妥底價加入陪標公
開比價，以求形式上符合比價之規定。並如約定由林清池於八十四年一月七日以二百
五十五萬六千元，取得「市一」土地三年之承租權。共同不法圖利林清池，使林清池
得以再轉租，以獲取利益（三個月收一次租金，共得一百九十四萬四千元，連同「停
一」用地，收取轉租金及清潔費共九百五十八萬六千六百元，其中六分之一為清潔費
，扣除搭鐵棚架之費用八百多萬元及租金二百五十五萬六千元，至解約時尚處於虧損
狀態而未獲利）。林清池承租該「市一」用地後，因另行起意，意圖為自己不法之利
益，竊佔鄰近之台中縣大里市○○段第二、三、四、五、六號土地（即「停一」用地
，此部分經公訴人另案以八十五年度偵字第一二一三號起訴書起訴），並搭設棚架出
租攤位牟利，經市民向台中縣政府檢舉。台中縣政府遂於八十四年五月二十三日發函
大里市公所，說明不得就上開「市一」用地作出租之行為。大里市公所始於八十四年
七月三十一日函知林清池解除契約等情。因而撤銷第一審判決，改判仍論處上訴人等
共同依據法令從事公務之人員，對於主管之事務直接圖利罪刑。固非無見。
惟查，(一)、貪污治罪條例第六條於九十年十一月七日修正公布，其第一項第四款修正
為「對於主管或監督之事務，明知違背法令，直接或間接圖自己或其他私人不法利益
，因而獲得利益者」「處五年以上有期徒刑，得併科新台幣三千萬元以下罰金。」是
該罪構成要件及法定本刑均經修正，而有新舊法比較適用之問題，此為原審所不及審
酌，尚有可議。(二)、原判決理由（第一段之(一)）引用台中縣政府1.八十府建公字
第九五八一號、10.2.八十府建公字第一六八九九九號及4.11.八四府建公字第五七
六四八號函，論述大里市公所雖曾向台中縣政府申請撥用上開土地，然台灣省政府並
未核准撥用，大里市公所僅得看管維護，不得為出租收益之管理行為，甚明。「被告
乙○○於八十三年三月一日即就任大里市長，被告甲○○為該項申請撥用土地之主管
課長，對於該市不得出租前揭縣有土地之事實，尚難諉為不知。」（見原判決第五頁
第十七至十九行）等詞，上訴人乙○○既係於八十三年三月一日始任大里市長，先前
未參與市政管理，何以能知情上開台中縣政府1.及10.2.函之內容？且甲○○何
時就任大里市公所建設課長？此關係甲○○曾否經辦上述公文而知情不得出租上開土
地，亦未見原判決說明，即逕認上訴人等對於不得出租系爭土地之事實「尚難諉為不
知」，自嫌理由不備。(三)、證人即大里市公所課員洪志朋於第一審供稱：「賴春逢等
人有去問投標事宜，招標後去登記的有五個人，另一人問市長，五人中有三人去比價
，另外二人意願不是很高，我報告市長，市長就叫我通知這三人。」（見第一審卷第
三六頁）一節，僅係說明其處理投標之過程而已，並未證明乙○○有何不法犯行，乃
原判決理由執此語，論斷「顯見被告乙○○出租本件土地雖可解決該地之髒亂問題
及增加市庫收入，惟其主要目的係為了要將該土地出租予林清池經營攤販市場牟利甚
明。」（見原判決第八頁第三至七行）云云，顯屬理由矛盾。(四)、甲○○於調查中供
述：「由於將大里市之『市一』用地出租係市長乙○○授意且要求撰擬提案送代表會
審議，乙○○市長且多次表示將該『市一』用地出租，除可以解決髒亂問題外，並能
增加市公所財政收入，故我雖明知市公所無權出租，但因市長乙○○之唆使及要求，
我不得不照辦」、「我於前述市民代表會中僅係向潘清江代表等人說明，市公所於八
十年間曾函請縣政府同意撥用前述『市一』用地，但尚未完成撥用手續，惟市長乙○
○為儘速通過本『市一』用地出租案，要求我向代表會表示合法性絕無問題，等通過
後再補提相關手續。」、「大里市公所並未完成撥用手續，即將前述『市一』、『停
一』用地委由公所民政課提案交由內新村（即內新里）辦公處就近看管維護清潔，當
時乙○○係擔任大里鄉鄉民代表會主席，曾審議過本提案故對於大里市公所並未完成
『市一』用地之撥用手續，公所無權出租乙事應該很清楚。」等語（見八十五年度偵
字第一六八六○號卷第十五至十九頁），係自白與乙○○共同犯罪，惟此自白之內容
是否與事實相符？原判決並未明有何證據足以佐證上述自白與事實相符，即採為論
罪之證據（見原判決第九、十頁），尚與證據法則相違。上訴人等上訴意旨，均指摘
原判決不當，非無理由，應認仍有撤銷發回原審之原因。
據上論結，應依刑事訴訟法第三百九十七條、第四百零一條，判決如主文。
中      華      民      國     九十     年     十一     月    二十二    日
                              最高法院刑事第七庭
                                  審判長法官  吳  雄  銘
                                        法官  池  啟  明
                                        法官  石  木  欽
                                        法官  郭  毓  洲
                                        法官  吳  三  龍
      右正本證明與原本無異
                                              書  記  官
中      華      民      國     九十     年     十一     月    二十六    日


司法院資訊處製作；財團法人民間司法改革基金會備份。
